臺灣高等法院民事判決　　　　　　　　　 99年度建再字第2號
再審原告　　張宗典建築師事務所即張宗典
再審被告　　新北市林口區麗林國民小學
法定代理人　蔡雪嬌
上列當事人間給付報酬等事件，再審原告對於中華民國99年6月8
日本院98年度建上字第52號確定判決提起再審，本院判決如下：
    主  文
再審之訴駁回。
再審訴訟費用由再審原告負擔。
    事實及理由
一、按再審之訴，應於30日之不變期間內提起。前項期間，自判
    決確定時起算，判決於送達前確定者，自送達時起算，民事
    訴訟法第500條第1項、第2項定有明文。本件再審原告對本
    院98年度建上字第52號判決（下稱原確定判決）提起再審之
    訴，查再審原告前對原確定判決提起第三審上訴，經最高法
    院於民國（下同）99年11月11日以99年度台上字第2101號裁
    定駁回再審原告上訴，該裁定於99年11月26日送達再審原告
    （見最高法院卷第562-563頁），再審原告於99年12月22日
    提起本件再審之訴（見本院卷第2頁），合於上開自送達日
    起算之30日不變期間。又原臺北縣已於99年12月25日改制為
    新北市，有新北市函文附卷可查（見本院卷第358頁），故
    再審被告原為臺北縣林口鄉麗林國民小學，亦應更正為新北
    市林口區麗林國民小學（見本院卷第362頁），合先敘明。
二、再審原告主張：
    (一)再審被告第3期校舍新建工程之工程承攬契約書圖（下稱
      承攬契約書圖），係其自行與承包商玉峰營造股份有限公
      司（下稱玉峰公司）合意所訂，伊並未參與。再審被告就
      與原設計圖說不符部分，並未通知伊辦理變更設計，亦未
      曾將承攬契約書圖交予伊，伊無從知悉，自無所謂未盡保
      管之責。原確定判決認再審被告有交付一份與承包商所簽
      訂之承攬契約書圖予伊，認定事實明顯有錯誤，有適用民
      事訴訟法第277條錯誤情事（見再審起訴狀第7-10頁）。
      又承攬契約書圖既為再審被告與玉峰公司合意簽訂，即無
      所謂竄改可言。原確定判決就再審被告主張承攬契約書圖
      遭竄改之事實，未命舉證，據以採信，有違證據法則，判
      決違背法令（見再審起訴狀第10-11、15-16頁）。
    (二)本件現場監工係依承攬契約書圖監工，自無從發現問題向
      伊呈報。而監造人係工地施作至一定階段，水泥灌漿前，
      由工地主任先行檢查合格後，報請監造人到場查核。監造
      人查核後認施工情形與工程圖說相符時，再報請縣政府工
      務局派人現場查核，經工務局查核合格後，始在建築執照
      背面建物查驗欄簽名蓋章、記明日期，才准予灌漿。本件
      工程伊查核階段僅至地下室之大樑及牆壁下半段而已，此
      觀建造執照背面建物勘驗紀錄表自明（上證15，見本院卷
      第42-66頁）。至地面層工程進度，玉峰公司僅施工至鋼
      筋組立階段，尚未完成，伊無從查核。原確定判決指摘伊
      怠忽職守或疏未注意，未盡善良管理人之注意等語，應與
      上開建造執照背面建物勘驗紀錄表不符，該紀錄表為新事
      實、新證據之再審事由，並有認定事實不依證據之不備理
      由，適用法律錯誤，判決違背法令（見再審起訴狀第11-1
      2、17-18頁）。
    (三)伊依建築師相關法令，並無規定有審核承攬契約書圖之權
      利與義務，且伊與再審被告簽訂之設計監造委託契約書，
      亦未約定承攬契約書圖需交付伊審核或簽字認可，或有訂
      明若未能發現承攬契約書圖與原設計圖不符，而造成再審
      被告損害時伊應負賠償責任等語，應與政府採購法第63條
      規定不符，是政府採購法第63條（附件21，見本院卷第33
      3-336頁）為新事實、新證據之再審事由（見再審起訴狀
      第14-15頁）。
    (四)再審被告主張伊有違約事由，係以伊疏未注意核對其與玉
      峰公司間所訂工程承攬契約書圖與伊原設計圖說是否相同
      。然伊並無疏於核對之違約情事，依再審被告91年3月20
      日90北縣麗林字第0654號函所示（上證1，見本院卷第38-
      40頁），伊於玉峰公司倒閉後，猶積極辦理工程結算，再
      發包及變更設計事宜，足見伊並無構成解除契約事由存在
      ，上開函文為未經斟酌證物之再審事由（見再審起訴狀第
      19-21頁）。
    (五)原確定判決未命再審被告就解除契約事由之存在，及違反
      政府採購法第63條後段「契約訂明」之事項，負舉證責任
      ，顯有適用民事訴訟法第277條錯誤之情事，得為再審之
      理由（見再審起訴狀第21-22頁）。
    (六)伊依設計監造委託契約書第7條第2項規定，應得請求規劃
      設計服務費51萬598元，此部分有未經斟酌之上證14即臺
      北縣政府88年5月25日函文證物（見本院卷第41頁），足
      為再審事由（見再審起訴狀第27-29頁）。至該請求權應
      無民法第127條第7款短期時效適用，伊與再審被告所簽委
      託監造契約書中並未規定該報酬請求之時間，伊請求上開
      規劃設計服務費之時效應自再審被告於91年12月28日委由
      律師函告解除契約時起算，伊起訴時尚未罹於時效。原確
      定判決指伊逾期起訴，並准再審被告於第二審為時效抗辯
      ，與民事訴訟法第447條規定之立法目的有違，顯有判決
      不適用法規之違背法令（見再審起訴狀23-25、29-30頁）
      。
    (七)伊與再審被告簽訂之工程設計監造委託契約，係屬承攬契
      約，原確定判決認定為委任契約，適用法規顯有錯誤，判
      決違背法令，有臺北律師公會在職進修課程、設計監造工
      程管理費分攤證明、各機關公有建築物作業要點（附件1
      、2、3，見本院卷第67-107頁）得作為新證據，如經審酌
      ，即能為有利於伊之判決（見再審起訴狀第31-35頁）。
    (八)原確定判決以伊91年9月16日91典字第14號函文內容，認
      定伊坦承疏失，實有錯誤。原確定判決漏未審酌再審被告
      與宜坤營造股份有限公司（下稱宜坤公司）工程合約、工
      程結算書、工程請款單及估驗單之證物（附件4、5、6，
      見本院卷第108-138頁），足為再審事由（見再審起訴狀
      第37至39頁）。
    (九)原確定判決認伊應與專業技師負連帶責任等語，惟如審酌
      新證據即黃嘉烈法官主講「建築師執行業務易產生之民事
      糾紛部分」有關連帶責任內容紀錄（附件8，見本院卷第1
      64-165頁），即能為伊有利之判決。況依設計監造委託契
      約書第9條第6、7款對伊之處罰已有明定，原確定判決認
      再審被告得解除契約，適用法律與兩造間契約不符，亦違
      背政府採購法第63條後段規定（見再審起訴狀第39-41頁
      ）。
    (十)原確定判決認伊設計之工程圖全無經濟效益可言，惟伊為
      應臺北縣政府工務局要求，將結構系統由RC變更為SRC，
      始於88年12月1日獲臺北縣政府核發建造執照，並已動工
      施作。況臺北市土木技師公會之結構安全鑑定報告書第8
      頁已證實「已施作部分之地下層、樑、柱牆及筏基版部份
      ，建議除C6柱依上述修正外，其他均尚符合結構安全之要
      求。」，故原確定判決前揭認定「全無經濟效益可言」，
      顯與事實不符，違背證據法則，判決違背法令（見再審起
      訴狀第41至43頁）
    (十一)原確定判決認伊疏未核對再審被告交付之工程圖說於先，
      復未盡監造職責於後，致造成工程品質堪虞及估驗計價不
      實等語。惟伊從未收到再審被告所交付之工程圖說，而中
      華顧問工程公司現場鑽心試驗結果，混凝土平均強度高達
      293kg/c㎡，足證並無品質堪虞情事，原確定判決漏未審
      酌該試驗結果（附件9，見本院卷第166頁）。至估驗不實
      係以臺北市土木技師公會虛構報告為據，然該報告已由臺
      灣省建築師公會鑑定報告及臺灣板橋地方法院檢察官否決
      。且如以再審被告與玉峰公司之承攬契約書圖施工，卻依
      伊原設計圖說估驗計價，而造成鋼筋數量較原設計圖說短
      少，自屬錯誤，故伊並無估驗計價不實（再審起訴狀第43
      -45頁）。
    (十二)原確定判決認伊一方面就土木技師公會鑑定報告否認真正
      ，另一方面再引用該鑑定報告為有利於已主張等語。惟該
      鑑定報告（附件14，見本院卷第286-298頁）乃再審被告
      於91年12月28日解除契約後，嗣由再審被告委託該公會於
      92年3月20日完成鑑定安全補充報告，有影響鑑定公平性
      ，而該補充報告就原工程的缺失責任鑑定結果，亦有引用
      內政函令違誤、不瞭解承攬合約書圖是何人與承包商所簽
      訂、所指工程缺失尚未施工完成、不瞭解建築物結構與設
      備等專業工程，應由建築師交由專業技師辦理等諸多指責
      有欠公允之處，是原確定判決有採證違背證據法則之判決
      違法令（見再審起訴狀第51-58頁）。
    (十三)原確定判決未充分瞭解臺北市土木技師公會結構鑑定安全
      補充報告之原意，誤認臺灣省建築師公會鑑定報告對於本
      件待證事實，完全無任何證明力。然臺灣省建築師公會鑑
      定報告已對臺北市土木技師公會鑑定補充報告書所指之瑕
      疵作出鑑定說明，原確定判決未予斟酌臺灣省建築師公會
      鑑定報告書（附件20，見本院卷第311-332頁），足為再
      審事由（見再審起訴狀第58-69頁）。
    (十四)依上所述，原確定判決有民事訴訟法第496條第1項第1款
      、第13款之再審事由，爰依法提起再審之訴，求為判命：
      1.臺灣板橋地方法院93年度建字第13號判決關於駁回再審
      原告後開之訴與該部分假執行之聲請，原確定判決、最高
      法院99年度台上字第2101號確定裁定均廢棄。2.上廢棄部
      分，再審被告應給付再審原告219萬9,787元，及自起訴狀
      繕本送達翌日起至清償日止，按年息5%計算之利息。3.請
      准供擔保，宣告假執行。4.再審及歷審訴訟費用由再審被
      告負擔等語（再審原告對最高法院99年度台上字第2101號
      確定裁定聲請再審部分，另由本院以裁定移送最高法院）
      。
三、再審被告因本件未行言詞辯論，致無其聲明及陳述可供記載
    。
四、按有適用法規顯有錯誤者或當事人發現未經斟酌之證物或得
    使用該證物，且如經斟酌可受較有利益之裁判者，得以再審
    之訴對於確定終局判決聲明不服，民事訴訟法第496條第1項
    第1款、第13款固分別定有明文。惟上開法文所謂適用法規
    顯有錯誤者，係指確定判決所適用之法規顯然不合於法律規
    定，或與司法院現尚有效及大法官會議之解釋，或最高法院
    尚有效之判例顯然違反，及確定判決消極的不適用法規，顯
    然影響裁判者而言（最高法院60年台再字第170號判例及司
    法院大法官會議釋字第177號解釋參照）。又所謂適用法規
    顯有錯誤者，不包括漏未斟酌證據、認定事實錯誤、取捨證
    據失當、判決不備理由及在學說上諸說併存致發生法律上見
    解歧異等情形在內（最高法院63年台上字第880號判例、90
    年度台再字第27號判決意旨參照）。至同法第496條第1項第
    13款所謂當事人發見未經斟酌之證物或得使用該證物者，係
    指前訴訟程序事實審之言詞辯論終結前已存在之證物，因當
    事人不知有此，致未經斟酌，現始知之者而言。倘當事人早
    知有此證物得使用而不使用，即無所謂發見，自不得以之為
    再審理由（最高法院87年度台上字第1160號裁判意旨參照）
    ，若其證據在前訴訟程序中業已提出，經法院審核不予採取
    者，亦不得據為再審之理由（最高法院91年度台聲字第358
    號裁判意旨參照）。
五、經查：
    (一)再審原告有關前揭(一)主張原確定判決認再審被告有交付一
      份與承包商所簽訂之工程承攬契約書圖予伊，未命再審被
      告舉證證明承攬契約書圖遭到竄改之事實，採證顯違證據
      法則，認定事實明顯錯誤，有適用民事訴訟法第277條錯
      誤；有關前揭(五)主張原確定判決未命再審被告就解除契約
      事由之存在，及違反政府採購法第63條後段「契約訂明」
      事項，負舉證責任，亦適民事訴訟法第277條錯誤；有關
      前揭(十)主張原確定判決認伊設計之工程圖全無經濟效益可
      言，顯與事實不符、違背證據法則；有關前揭(十一)主張原確
      定判決認伊疏未核對工程圖說，未盡監造職責，致造成工
      程品質堪虞及估驗計價不實；有關前揭(十二)主張臺北市土木
      技師公會結構鑑定安全補充報告，有失公正，並欠缺公允
      ，原確定判決就此部分，採證違背證據法則，判決違背法
      令云云。惟再審原告前揭指摘事項或為原確定判決認定事
      實錯誤，或係取捨證據失當等問題，依前揭法文說明，均
      與民事訴訟法第496條第1項第1款所謂適用法規顯有錯誤
      之再審事由不符，其以此為再審事由，並不足取。
    (二)再審原告有關前揭(二)主張，固提出建造執照背面建物勘驗
      紀錄表為證（上證15，見本院卷第42-66頁）。惟該證物
      已據再審原告在前訴訟程序原法院審理時，已知悉有該證
      物，並提出據以主張（見原法院卷(二)第91頁第1行、第93-
      94頁、卷(一)153頁），經法院審核不予採取（見原確定判
      決第19頁第9行以下），依前揭法文說明，自無所謂發現
      證物可言，不得據為再審之理由。再審原告猶執此為主張
      ，殊屬無據。其次，再審原告此部分主張亦屬就原確定判
      決有何漏未斟酌證據、認定事實錯誤、取捨證據失當、不
      備理由之指摘，依前說明，亦與民事訴訟法第496條第1項
      第1款所謂適用法規顯有錯誤不符，是其此部分主張，亦
      不足取。
    (三)再審原告有關前揭(三)主張政府採購法第63條為新事實、新
      證據之再審事由云云。惟政府採購法第63條為法律條文，
      並非證物，亦無所謂發現可言，顯非民事訴訟法第496條
      第1項第13款所謂當事人發現未經斟酌之證物，是其此部
      分主張，要無可採。
    (四)再審原告有關前揭(四)主張，固提出再審被告91年3月20日9
      0北縣麗林字第0654號函文，作為未經斟酌證物之再審事
      由。惟上開函文業經再審原告在前訴訟程序本院審理時，
      提出並據以主張（見本院前審卷(一)第98頁倒數第5行以下
      、第104-105頁），故該證物並無所謂發現可言，依前揭
      說明，與民事訴訟法第496條第1項第13款規定不符，不得
      據為再審事由，再審原告猶執此為主張，委無足取。
    (五)再審原告有關前揭(六)主張，固曾提出臺北縣政府88年5月2
      5日函文，主張為未經斟酌證物，而作為再審事由。惟再
      審原告於前訴訟程序本院審理時，已提出該函文為證（見
      本院前審卷(一)272、292頁），是自無所謂發現可言，揆之
      前揭說明，與第496條第1項第13款規定不符，是再審原告
      執為再審事由，並不可採。至再審原告主張其請求規劃設
      計服務費51萬598元之請求權應無民法第127條第7款短期
      時效適用，且該時效應自91年12月28日委由律師函告解除
      契約時起算，原確定判決並准再審被告於第二審為時效抗
      辯，與民事訴訟法第447條規定之立法目的有違云云。惟
      原確定判決就再審原告此部分主張，已於理由內分別闡述
      綦詳（見原確定判決第16頁第14行-第17頁倒數第2行），
      經核於法尚無違誤，再審原告上開主張或就原確定判決所
      認定消滅時效起算日之事實主張有誤，或泛指無民法第12
      7條第7款適用及有違民事訴訟法第477條立法目的，難認
      原確定判決就此部分所適用之法規有何顯然不合於法律規
      定，或與司法院現尚有效及大法官會議之解釋，或與最高
      法院尚有效之判例顯然違反，及確定判決有何消極的不適
      用法規，顯然影響裁判之情形，自與民事訴訟法第496條
      第1項第1款規定不符，是再審原告此部分主張，應屬無據
      。
    (六)再審原告有關前揭(七)主張原確定判決認定兩造間係成立委
      任契約，適用法規顯有錯誤，兩造間應成立承攬契約云云
      。惟解釋契約屬事實審法院之職權，其解釋縱有未當，尚
      不生適用法規顯有錯誤之問題（最高法院78年度台再字第
      26號裁判意旨參照）。本件兩造間所成立之契約關係究竟
      屬委任契約或承攬契約，原確定判決業已參酌建築師法相
      關規定，而為解釋認定（見原確定判決第6頁(一)），依前
      揭說明，經核亦無違誤。縱原確定判決此部分所認定事實
      或解釋契約，尚有未當，惟依上說明，亦與民事訴訟法第
      496條第1項第1款所謂適用法規顯有錯誤規定不符，故再
      審原告此部分主張，實無可採。至再審原告雖再提臺北律
      師公會在職進修課程、設計監造工程管理費分攤證明、各
      機關公有建築物作業要點（附件1、2、3，見本院卷第67-
      107頁），作為新證據云云。惟調查證據、認定事實，本
      屬事實審法院之職權；事實審法院斟酌訴訟當事人全辯論
      意旨及調查證據之結果，以判斷事實之真偽，原無待於當
      事人提出學說見解以為立證，故利用學說見解而為有利於
      己之主張，不能認係民事訴訟法第496條第1項第13款所謂
      之新證物（最高法院86年度台上字第2225號裁判意旨參照
      ）。是再審原告提出臺北律師公會在職進修課程，核屬學
      說見解，再審原告執此為再審事由，依前揭說明，自無可
      採。又再審原告提出前揭設計監造工程管理費分攤證明（
      見本院卷第95頁），乃用以證明其主張設計監造之工程管
      理費，其僅分得80%，再審被告分得20%，兩造應負共同責
      任云云（見再審起訴狀第33頁）。然再審原告此部分乃係
      就責任分擔為主張，並不能遽此證明兩造間確成立承攬契
      約，是該證物非屬於如經斟酌可受較有利益之裁判者，自
      與民事訴法第496條第1項第13款規定有違，其執為再審事
      由，尚非可採。另上開各機關公有建築物作業要點，為法
      令規定，並非證物，況該要點已據再審原告於原確定判決
      審理中提出（見本院前審卷(一)第50-53頁），是再審原告
      執此為民事訴訟法第496條第1項第13款之再審事由，依前
      揭說明，亦核非有據。
    (七)再審原告有關前揭(八)主張原確定判決漏未審酌再審被告與
      宜坤公司工程合約、玉峰公司之工程結算書、工程請款單
      及估驗單（附件4、5、6，見本院卷第108-138頁）；有關
      前揭(十一)主張原確定判決認工程品質堪虞，係漏未審酌中華
      顧問工程公司混凝土鑽心試體抗壓強度試驗報告（附件9
      ，見本院卷第166頁）；有關前揭(十三)主張原確定判決未予
      斟酌臺灣省建築師公會鑑定報告（附件20，見本院卷第31
      1-332頁）云云。乃係指摘原確定判決有「漏未斟酌證據
      」之情形，已與民事訴訟法第496條第1項第1款及第13款
      規定之再審事由不符。況再審原告所提出再審被告與宜坤
      公司工程合約、玉峰公司之工程結算書、工程請款單及估
      驗單其作成時間分別在91年及89年間，而其設計監造者亦
      為再審原告，是其於前訴訟程序最後事實審言詞辯論終結
      前，依一般社會之通念，已難認定不知有該證物或不能檢
      出或命第三人提出之情形（最高法院98年度台上字第1258
      號裁判意旨參照）。又上開中華顧問工程公司混凝土鑽心
      試體抗壓強度試驗報告、臺灣省建築師公會鑑定報告等件
      ，已在前訴訟程訴原法院審理時分別由再審原告提出（見
      原法院卷(二)第97頁）或由原法院囑託鑑定（見原法院卷宗
      外附鑑定報告），是該等證物，自無所謂發現可言。故再
      審原告上開所提證物，亦與民事訴訟法第496條第1項第1
      款及第13款規定之再審事由有間，併此說明。
    (八)再審原告另主張：1.伊並無違反採購法第63條規定及解除
      契約之原因事實，被上訴人主張解除契約，已屬無據，伊
      所受領第3期工程報酬140萬9,884元即無庸返還，自不生
      抵銷問題（見再審起訴狀第25-26頁）；2.伊對證人高元
      杰證詞表示「無意見」，並非即表示伊承認拿到再審被告
      給予承攬契約書圖，並將之交由伊派駐工地之監工（見再
      審起訴狀第35-37頁）云云，均未說明究竟係合於民事訴
      訟法第496條第1項第1款或第13款之再審事由。而依再審
      原告前揭主張，或係就認定事實錯誤為主張，或係就取捨
      證據失當為指摘，揆諸前揭法文說明，自與民事訴訟法第
      496條第1項第1款規定不符。至此部分再審原告主張，亦
      未提出合於民事訴訟法第496條第1項第13款所規定之證物
      ，是再審原告以之為再審事由，顯無足取。至再審原告又
      主張依修正後政府採購法101條規定，可為新事實、新證
      據，足為臺北高等行政法院96年度訴更(一)字第126號判決
      之再審原因云云（見再審起訴狀第45-51頁）。然此部分
      顯與再審原告依民事訴訟法第496條第1項第1款、第13款
      主張之再審事由無涉，附此敘明。
六、綜上所述，再審原告執前揭情事，主張原確定判決有民事訴
    訟法第496條第1項第1款、第13款所定之再審事由，提起本
    件再審之訴，顯無理由，爰不經言詞辯論逕以判決駁回。
據上論結，本件再審原告之訴為顯無理由，依民事訴訟法第502
條第2項，第78條，判決如主文。
中    華    民    國   100    年    7     月    20    日
                  民事第二十庭
                        審判長法  官  張  蘭
                              法  官  黃莉雲
                              法  官  王漢章
正本係照原本作成。
如不服本判決，應於收受送達後20日內向本院提出上訴書狀，其
未表明上訴理由者，應於提出上訴後20日內向本院補提理由書狀
（均須按他造當事人之人數附繕本）上訴時應提出委任律師或具
有律師資格之人之委任狀；委任有律師資格者，另應附具律師資
格證書及釋明委任人與受任人有民事訴訟法第466條之1第1項但
書或第2項（詳附註）所定關係之釋明文書影本。如委任律師提
起上訴者，應一併繳納上訴審裁判費。
中    華    民    國   100    年    7     月    22    日
                              書記官  林淑貞
附註：
民事訴訟法第466條之1（第1項、第2項）：
對於第二審判決上訴，上訴人應委任律師為訴訟代理人。但上訴
人或其他法定代理人具有律師資格者，不在此限。
上訴人之配偶、三親等內之血親、二親等內之姻親，或上訴人為
法人、中央或地方機關時，其所屬專任人員具有律師資格並經法
院認為適當者，亦得為第三審訴訟代理人。